【裁判字號】    88,易,2331
【裁判日期】    901113
【裁判案由】    詐欺
【裁判全文】
臺灣臺北地方法院刑事判決                        八十八年度易字第二三三一號
    公  訴  人  臺灣臺北地方法院檢察署檢察官
    被      告  甲○○
右列被告因詐欺案件，經檢察官提起公訴（八十八年度偵字第七七三二號），本院判
決如左：
    主  文
甲○○無罪。
    理  由
一、公訴意旨略以：被告甲○○（原名李照英）於民國八十四年六月八日，明知無清
    償能力，竟意圖為自己不法之所有，以委託銷售房屋為名，向告訴人丙○○（原
    名謝杏祺）佯稱其本人有許多資產、票券投資、酒店投資、活會等資本，信用絕
    無問題，願將售屋所得款百分之二作為仲介金交予告訴人，而向告訴人借得如附
    表所示支票十一張使用，並允諾於支票發票日前三至五日必將票款匯入以支付所
    開立之金額，被告得手後，竟未付予任何仲介金，亦未依照約定將所借支票面額
    之票款匯入，致如附表所示票號ＤＡ0000000、ＤＢ0000000號支
    票屆期，經持票人提示遭退票，併同前退票之ＤＢ0000000號支票紀錄，
    告訴人之支票帳戶因而成為拒絕往來戶，信用受損，其中票號ＤＡ000000
    0、ＤＡ0000000號（起訴書誤載為ＤＡ0000000）之支票持有人
    並以告訴人為發票人負絕對票據債務責任請求支付票款；因認被告涉犯刑法第三
    百三十九條第一項之詐欺取財罪嫌等語。
二、按犯罪事實，應依證據認定之，無證據不得推定其犯罪事實；不能證明被告犯罪
    ，應諭知無罪之判決，刑事訴訟法第一百五十四條、第三百零一條第一項分別定
    有明文。又認定犯罪事實所憑之證據，無論為直接證據或間接證據，其為訴訟上
    之證明，須於通常一般之人均不致於有所懷疑，而得確信其為真實之程度者，始
    得據之為有罪之認定，倘其證明尚未達到此一程度，而有合理性懷疑之存在時，
    即無從為有罪之判決（最高法院七十六年台上字第四九八六號判例參照）。再按
    刑法第三百三十九條第一項之詐欺罪，以行為人意圖為自己或第三人不法之所有
    ，以詐術使人陷於錯誤，而將本人或第三人之財物交付為要件，是以就行為是否
    施用詐術及相對人是否因行為人之施用詐術而陷於錯誤，並因而為財物之交付等
    犯罪構成要件之事實，自應依證據認定之，尚不得僅以受領財物之一方事後有債
    務不履行之情事，而推定其自始即具有不法所有之意圖及施用詐術。
三、(一)本件公訴人認被告甲○○涉犯有前揭詐欺取財罪嫌，無非係以告訴人丙○○之
    指訴，及被告自承借票當時有承諾支付仲介費及票款，倘被告未以支付告訴人高
    額仲介金及承諾支付票款為誘餌，以被告非告訴人熟稔之人，告訴人豈會無息借
    予支票使用，況被告因無資力致未依約給付仲介費及存入票款，告訴人帳戶因而
    成拒絕往來，有該帳戶退票紀錄表影本附卷可稽，並有被告交予之擔保本票及借
    條影本在卷足參等，為其主要論據。(二)訊據被告固不否認委託告訴人出售坐落台
    北縣林口鄉○○路一八七巷三十三號四樓之三房屋，並願給付告訴人售屋所得價
    金百分之二作為仲介費，且向告訴人借得如附表所示支票使用，並承諾如期支付
    票據金額，然嗣因未存入支票金額遭退票，使該支票帳戶成為拒絕往來戶等情，
    惟堅決否認有詐欺取財犯行，辯稱：告訴人於八十四年五月底，持其所有台北銀
    行中山分行帳號五一四三之０號、票號ＣＳ0000000號及華僑商業銀行台
    北分行帳號一四九五之九號、票號ＡＡ0000000號，因拒絕往來遭退票之
    支票二紙要其負責，其始認識告訴人，其向告訴人表示該二紙支票疑遭陳世得竊
    取，告訴人遂陪同其至警局報案，其當初已向告訴人表示因週轉不靈遭退票致上
    開帳戶拒絕往來，告訴人已知悉其經濟狀況及其支票帳戶拒絕往來，其並未向告
    訴人佯稱有許多資產、票券投資、酒店投資、活會等資本，信用絕無問題云云，
    其有向告訴人表示其不動產被套牢，房子賣不出去，係告訴人說要幫其賣房子，
    其遂向告訴人借票向別人週轉或付會款，ＤＡ0000000、ＤＢ00000
    00號支票遭退票，係其一時籌不到錢，執票人執意提示所致，然其事後已儘量
    與債權人溝通解決所欠票款，並非向告訴人借票時就故意不付票款，當時房屋雖
    賣予乙○○八百多萬元，然其經濟狀況不佳，尚要支付銀行貸款及欠款，故未能
    給付告訴人仲介費，絕無詐欺之意等語。
四、經查：(一)告訴人雖指訴被告向其佯稱有許多資產、票券投資、酒店投資、活會等
    資本，信用絕無問題，且其不知道被告之支票帳戶已拒絕往來，被告說她生意做
    得很大，票不夠用，才向其借票云云。然為被告所否認，辯稱告訴人持其簽發票
    號ＣＳ0000000號及ＡＡ0000000號，因拒絕往來遭退票之支票二
    紙要其負責，其向告訴人表示該二紙支票疑遭陳世得竊取，告訴人遂陪同其至警
    局報案，告訴人當時已知悉其經濟狀況及其支票帳戶拒絕往來，其並未向告訴人
    佯稱有許多資產、票券投資、酒店投資、活會等資本，信用絕無問題等語；又本
    院分別函查ＣＳ0000000號及ＡＡ0000000號支票提示情形為：（
    １）被告台北銀行中山北路分行帳號五一四三之０號帳戶於八十四年五月十九日
    拒絕往來，該帳戶票號ＣＳ0000000號支票於同年月二十四日提示，因存
    款不足及拒絕往來原因予以退票，（２）被告華僑商業銀行台北分行帳號一四九
    五之九號帳戶於八十四年五月十九日拒絕往來，該帳戶票號ＡＡ0000000
    號支票於同年月二十日由華泰商業銀行中山分行（原台北市第二信用合作社中山
    分社）提示，當日即以拒絕往來之理由退票，此有台北銀行中山北路分行函及華
    僑商業銀行台北分行函各一份附卷可稽；且告訴人於本院審理時亦陳稱：支票（
    指ＣＳ0000000號及ＡＡ0000000號）係別人轉給其的，是因為鄰
    居陳世得借其帳戶軋被告的支票，但退票了，其就沒有管，陳世得也沒有出現，
    其有與被告到分局去備案等語（見本院八十九年五月三日筆錄）；足見告訴人於
    八十四年六月八日借出附表所示之支票予被告使用時，應已知悉被告上開二帳戶
    已拒絕往來，是告訴人陳稱不知道被告之支票帳戶已拒絕往來云云，顯屬虛妄，
    則其上開指訴要難輕信；應以被告所辯告訴人當時已知悉其經濟狀況及其支票帳
    戶拒絕往來，其並未向告訴人佯稱有許多資產、票券投資、酒店投資、活會等資
    本，信用絕無問題等語，較為可採。告訴人既已知悉被告支票帳戶拒絕往來等經
    濟狀況，衡情當可自行斟酌被告之支付票款能力，猶經評估風險後借出支票予被
    告使用，並願幫被告出賣房屋，自難認被告有何以支付高額仲介金及承諾支付票
    款為誘餌施用詐術之行為，更難認告訴人有何陷於錯誤可言。(二)又附表編號五支
    票經執票人提示被告正常付款並未退票，編號一、六、七支票雖經執票人提示遭
    退票，惟被告於七日內均已付款回補，並申請註銷退票，編號九支票被告亦付款
    解決，編號二支票雖亦經執票人丁○○提示遭退票，惟已與執票人和解，並取回
    編號二、三支票，編號十支票亦已由執票人處取回等情，已據被告供述明確，並
    有華泰商業銀行八十九年六月二十日函及函附交易明細表一份、華泰商業銀行八
    十八前七月二十八日函及函附支存退票紀錄表一份，與編號二、三、十支票正本
    各一紙等附卷可稽，且為告訴人所不否認；倘被告於借票初始確有不支付票款之
    詐欺犯意，何需仍勉力解決上開票據債務？顯與常情不符，是被告所辯其係一時
    籌不到錢始退票，事後已儘量與債權人溝通解決所欠票款，並非向告訴人借票時
    即故意不付票款等語，應可採信；尚難遽認被告初始有何不法所有之意圖，是苟
    無積極證據足以證明被告自始即故意藉此從事財產犯罪，自不得僅以被告事後支
    票遭退票及未依約支付仲介費，即推定被告借票之初，即有詐欺之意圖。至被告
    是否應對告訴人負賠償責任或給付仲介費，要屬民事問題，則被告所辯即不無可
    採，因無積極證據足以證明被告有對告訴人施用詐術，而使告訴人陷於錯誤，自
    無從認定被告有詐欺取財之犯行；本件應屬民事債務不履行之問題。此外，復查
    無其他積極證據足認被告有何詐欺取財之犯行，而無法獲致被告有罪之確信，既
    不能證明被告犯罪，依首揭說明，自應為被告無罪之諭知。據上論斷，應依刑事
    訴訟法第三百零一條第一項，判決如主文。
本案經檢察官陳錫柱到庭執行職務。
中      華      民      國    九十      年     十一     月     十三     日
                                    臺灣臺北地方法院刑事第七庭
                                        法  官   蕭  清  清
右正本證明與原本無異。
如不服本判決，應於判決送達後十日內，向本院提出上訴狀。
                                        書記官  劉  麗  英
中     華      民       國    九十一    年      一      月      七      日
附表：
帳戶：華泰商業銀行中山分行（原台北市第二信用合作社中山分社）帳號三二０八之
七號
編號      票    號          發票日    面額（新台幣）
一、    ＤＺ0000000  00.08.08  十萬元
二、    ＤＺ0000000  00.09.09  十萬元
三、    ＤＺ0000000  00.10.10  十萬元
四、    ＤＺ0000000  00.11.11  十萬元
五、    ＤＺ0000000  00.07.25  十萬元
六、    ＤＺ0000000  00.09.08  十二萬六千四百元
七、    ＤＺ0000000  00.08.15  十九萬九千三百十三元
八、    ＤＺ0000000  00.09.18  二十五萬元
九、    ＤＺ0000000  00.08.26  二十一萬元
十、    ＤＺ0000000  00.09.26  二十二萬元
        （起訴書誤載為ＤＡ
        0000000）
十一、  ＤＺ0000000  00.08.10  五十萬元


司法院資訊處製作；財團法人民間司法改革基金會備份。
